臺灣臺北地方法院民事裁定　　　　 100年度消債更字第140號
聲　請　人
即　債務人　曾紀蓉
代　理　人　黃正琪律師
上列當事人聲請消費者債務清理事件，本院裁定如下：
    主  文
聲請人曾紀蓉自中華民國一○○年十二月三十日下午四時起開始
更生程序。
命司法事務官進行本件更生程序。
    理  由
一、按債務人不能清償債務或有不能清償之虞者，得依本條例所
    定更生或清算程序，清理其債務；法院開始清算程式之裁定
    ，應載明其年、月、日、時，並即時發生效力；法院裁定開
    始更生或清算程序後，得命司法事務官進行更生或清算程序
    ，消費者債務清理條例（下稱消債條例）第3 條、第83條第
    1 項、第16條第1 項分別定有明文。而消債條例之立法目的
    ，乃在於使陷於經濟上困境之消費者，得分別情形依重建型
    債務清理程序或清算型債務清理程序清理債務，藉以妥適調
    整債務人或債權人及其他利害關係人之權利義務關係，保障
    債權人之公平受償，並謀求消費者經濟生活之更生機會，而
    健全社會經濟發展。準此，債務人若能透過債務清理程序解
    決債務，且客觀上並無濫用更生或清算程序等可能致生道德
    上風險之情事，則自應令其有進入債務清理程序之機會。又
    所謂「不能清償債務」，係指債務人因欠缺清償能力，對已
    屆期之債務，全盤繼續處於不能清償之客觀經濟狀態者而言
    。至所謂「有不能清償之虞」，則係指依債務人之清償能力
    就現在或即將到期之債務，有不能清償之蓋然性或可能性。
    易言之，債務人之狀態如置之不理，客觀上得預見將成為不
    能清償之情形而言，此將來發生不能清償之事實，不必達到
    高度之確信。
二、本件聲請意旨略以：聲請人因信用卡契約、信用貸款而負債
    務，並有不能清償債務或有不能清償之虞，故於消債條例施
    行後，曾以書面向最大債權金融機構請求共同協商債務清償
    方案，經最大債權銀行花旗（台灣）銀行提出180 期、利率
    0 ％、每期還款新臺幣（下同）3538元之協商還款方案，惟
    因聲請人每月之收入扣除每月支出後，每月所能清償之金額
    為最大債權銀行所不接受，而遭最大債權銀行以無法負擔任
    何還款條件為由，致使協商不成立，債權銀行並開立協商不
    成立通知書付予聲請人。又聲請人前係因生意資金調度失敗
    等因素產生債務，目前每月收入僅2 萬3000元，無力支付所
    欠債務，故有不以清償債務之虞。另聲請人無擔保或無優先
    權之債務總額未逾1200萬元，復未經法院裁定開始清算程序
    或宣告破產，爰依法聲請更生。
三、經查：
    (一)聲請人前向各金融機構辦理消費貸款、信用卡契約等致積
      欠無擔保債務149 萬7098元，因無法清償債務，而於消債
      條例施行，曾以書面向最大債權金融機構花旗（台灣）銀
      行請求共同協商債務清償方案，但因聲請人每月之收入扣
      除每月支出後，每月所能清償之金額為最大債權銀行所不
      接受，而遭債權銀行以無法負擔任何還款條件為由，致使
      協商不成立，此有聲請人提出之前置協商不成立通知書、
      財團法人金融聯合徵信中心前置協商專用債權人清冊暨當
      事人綜合信用報告等附卷可稽，堪認上情屬實。
    (二)又聲請人陳稱其目前係任職豐荷有機草本股份有限公司之
      愛比森純淨SPA 店，每月薪資為2 萬3000元，此據聲請人
      提出薪資證明、99年度綜合所得稅各類所得資料清單等件
      為佐（見本院卷第16頁、第19頁），足堪信為真實。至於
      聲請人雖自100 年1 月起另領有臺北市育兒津貼每月2500
      元，惟本院認社會補助款實為政府為扶助弱勢、維持基本
      生活所需之社會福利性質，本非屬將之認為可用以償還債
      務之固定收入，惟若聲請人於聲請更生或清算時仍應依消
      債條例相關規定核實陳報。是聲請人平均每月收入應計為
      2 萬3000元，本院即應以此收入金額為計算其償債能力，
      併為認定聲請人有無不能清償債務或不能清償之虞。
    (三)而依聲請人提出之財產及收入狀況說明書所載，其聲請更
      生前二年內每月生活支出為房租5000元、勞健保費1322元
      、水電瓦斯費2193元、交通費2000元、膳食費6000元、保
      險費2361元、日常生活用品（包含聲請人女兒之扶養費）
      3387元，每月合計支出約2 萬2263元。惟聲請人就前開必
      要生活支出部分，並未提出全部憑證以資證明，本院尚無
      從審酌是否均屬必要支出之費用，此部分復因消費者債務
      清理條例之立法目的，係為使不幸陷入經濟困境之人得以
      清理債務、重建生活，並在清理過程中能保有符合人性尊
      嚴之最低基本生活，而非維持債務人過去慣常之寬逸生活
      ，是於評估債務人是否有不能清償或履行原協商方案是否
      顯有重大困難時，並非由聲請人任意主張其基本生活費用
      之數額，否則將造成揮霍無度以致清償能力降低，反而易
      使更生程序無從進行，因此本院認聲請人每月必要生活費
      用之支出，應以行政院主計處公告之100 年度臺北市平均
      每人每月最低生活費1 萬4794元（乃以每年家庭收支調查
      ，計算出平均每人每月消費支出之60％作為最低生活費）
      ，以為聲請人每月必要支出費用之計算依據，始為合理。
      至於，聲請人另須支出其女兒李昀庭之扶養費部分，依民
      法第1089條規定，應由聲請人與其生父共同分擔對未成年
      子女之扶養義務，是關於聲請人女兒每月必要生活支出，
      即應以7397元為適當（計算式：1 萬4794元÷2 ＝7397元
      ）。另聲請人主張每月勞健保費1322元之必要支出部分，
      因該勞健保費用之支出就吾人社會經驗生活而言，本屬合
      理且必要之支出，堪認聲請人此部分主張亦有理由。準此
      ，聲請人與受扶養人之每月所必要支出，合計為2 萬3513
      元（計算式：1 萬4794元＋7397元＋1322元＝2 萬3512元
      ）。
    (四)承前，聲請人平均每月實際收入為2 萬3000元，經扣除其
      與受扶養人之每月必要生活支出2 萬3512元後，已無任何
      剩餘，顯然不足以負擔最大債權銀行所提出之前置協商還
      款方案，即每月償還3538元，本院即應堪認聲請人之債務
      大於財產，確有不能清償債務或不能清償之虞之情事。
四、綜上所述，聲請人係一般消費者，並未從事營業活動，其已
    達不能清償債務或有不能清償之虞之程度，其中無擔保或無
    優先權之債務未逾1200萬元，復未能與債權銀行達成前置協
    商還款方案，且未經法院裁定開始清算程序或宣告破產。又
    查無消債條例第6 條第3 項、第8 條或第46條各款所定駁回
    更生聲請之事由存在，則聲請人聲請更生，即應屬有據。本
    件聲請人更生既經准許，爰並依上開規定命司法事務官進行
    本件更生程序。
五、聲請人於更生程序開始後，應另提出足以為債權人會議可決
    或經法院認為公允之更生方案以供採擇，俾免更生程序進行
    至依消債條例第61條規定應行清算之程度，對於聲請人而言
    恐非有利，故聲請人應禁止貪圖享受，需克己自持、節制慾
    望，不得為非必要生活之消費支出。再者，本件司法事務官
    於進行更生程序、協助債務人提出更生方案時，應注意更生
    方案需酌留債務人生活上應變所需費用，並依社會常情衡量
    債務人之償債能力，依此協助債務人擬定公允之更生方案，
    始符消債條例重建債務人經濟生活之立法目的，附此敘明。
六、爰依首揭條文裁定如主文。
中    華    民    國   100    年    12    月    30    日
                  民事第二庭    法  官  趙子榮
上為正本係照原本作成
本件不得抗告
本件裁定已於100年12月30日下午4時公告
中    華    民    國   100    年    12    月    30    日
                                書記官  謝榕芝